【裁判字號】    95,上更(一),53
【裁判日期】    950511
【裁判案由】    妨害自由
【裁判全文】
臺灣高等法院臺中分院刑事判決      95年度上更(一)字第53號
上  訴  人
即  被  告  甲○○
選任辯護人  蔡得謙  律師
            何立斌  律師
上列上訴人因妨害自由案件，不服臺灣臺中地方法院90年度訴字
第641號中華民國91年5月20日第一審判決（起訴案號：臺灣臺中
地方法院檢察署89年度偵字第10541號） ，提起上訴，經判決後
由最高法院發回更審，本院判決如下：
    主  文
原判決關於甲○○部分撤銷。
甲○○共同私行拘禁，處有期徒刑陸月，如易科罰金，以參佰元
折算壹日。
    事  實
一、甲○○係址設臺中市○○區○○里○○路○段九十五之十二
    號「益醇菸酒專賣店」之負責人，因高飛企業有限公司（以
    下簡稱高飛公司）經理乙○○（公訴人誤繕為林俊毅）積欠
    其新臺幣（下同）三十萬元（原積欠五十萬元，嗣部分退貨
    ，尚積欠三十萬元）之貨款，另曾受高飛公司外務員鄭念麒
    （業經檢察官另為不起訴處分）委請代向乙○○處理信用卡
    刷爆事宜之戴子建（經原審判處有期徒刑十月，上訴後經本
    院駁回上訴而確定）則於民國（下同）八十九年六月十九日
    打電話邀約高飛公司外務員蕭俊峰（業經檢察官另為不起訴
    處分）至位在臺中市○○區○○路四段由戴子建所經營之檳
    榔店內（公訴人誤認為「益醇菸酒專賣店」），待蕭俊峰到
    達時甲○○早在戴子建所營之檳榔店內等侯，此時甲○○（
    公訴人誤認為戴子建）在店內告知蕭俊峰：乙○○以其名義
    在臺中縣太平市貸款購屋，蕭俊峰因害怕遭乙○○出賣，遂
    於八十九年六月二十日下午三時許帶同甲○○及甲○○之男
    友與另二位姓名不詳（公訴人誤認為僅有二名年籍不詳之男
    子）之友人等一同前往臺中市○區○○里○○路七十七巷六
    十一號找乙○○，要求乙○○返還尚欠甲○○的三十萬元，
    乙○○則表示無法返還，僅表示欲以鄭念麒之房子權狀供做
    抵押，後甲○○上樓找鄭念麒談權狀問題，結果仍無法解決
    問題。迨同日晚間約九時左右，甲○○綽號「小胖」之友人
    等人前來會合處理，後戴子建於八十九年六月二十一日凌晨
    二時許亦趕至上址。乙○○向甲○○表示無錢可返還貨款，
    而綽號「小胖」及三名姓名年籍均不詳之成年男子為幫甲○○索討債務，戴子建亦為幫甲○○處理上開債務，甲○○、
    戴子建、綽號「小胖」及三名姓名年籍均不詳之成年男子等
    人，即共同基於私行拘禁乙○○、使丁○○行無義務之事之
    犯意聯絡，竟於同日凌晨四時許，在上址二樓先由戴子建及
    綽號「小胖」之成年男子二人分別以手持鋁棒或徒手毆打乙○○，而甲○○及另三名不詳姓名年籍之成年男子則在一旁
    助勢之方式，欲迫使乙○○返還積欠甲○○之債務，致乙○○因而受有左臉瘀青併左側顴骨骨折及背部、軀幹、四肢多
    處擦撞傷與左耳瘀青之傷害（普通傷害部分未據告訴），期
    間戴子建並曾取出非屬其所有之菜刀一支脅迫乙○○就範籌
    款，乙○○迫於無奈，遂以電話聯絡其父匯款三十萬元至甲○○之中國信託商業銀行文心分行00000000000
    00號帳戶內；又為達限制乙○○自由之目的，綽號「小胖
    」及三名姓名年籍均不詳之成年男子與戴子建復於同日下午
    二時許，要求乙○○交出其國民身分證、健保卡及誠泰銀行
    、中國信託商業銀行之提款卡等物，乙○○礙於情勢只好無
    奈交出其所有之國民身分證、健保卡、金融卡等物予戴子建
    ，均使乙○○行無義務之事。復由戴子建及綽號「小胖」之
    成年男子二人，以聯手毆打之方式逼令在場之高飛公司負責
    人丁○○（業經檢察官另為不起訴處分）看好乙○○，丁○○被打致左眼皮上方瘀血，左側腰部瘀血（普通傷害部分未
    據告訴）怵於威勢一時意思失其自由，而被迫看守乙○○，
    而使丁○○行無義務之事。迨同日下午八時許，乙○○向丁○○偽稱要打電話給友人，經丁○○同意後，乙○○趁隙報
    警，嗣於八十九年六月二十一日晚間十時許，為警趕至臺中
    市○區○○里○○路七十七巷六十一號，始將乙○○救出，
    現場並扣得本票二本、鋁棒一支、菜刀一把。隨即於八十九
    年六月二十二日凌晨一時二十分許，在臺中市○○區○○路
    四段二六一號查獲戴子建，並在戴子建身上起出二張由乙○○簽發之上開面額分別為三十五萬元及四十五萬元之本票二
    張及屬乙○○所有之國民身分證、健保卡、誠泰銀行、中國
    信託商業銀行之提款卡各一張（上開物品均已由乙○○領回
    ）等物。
二、案經臺中市警察局第三分局報請臺灣臺中地方法院檢察署檢
    察官偵查起訴。
    理  由
一、訊據上訴人即被告甲○○對於其為「益醇菸酒專賣店」之負
    責人，因被害人乙○○曾積欠其債務三十萬元，而前往臺中
    市○區○○里○○路七十七巷六十一號找乙○○處理，其在
    該處時，見戴子建及「小胖」毆打乙○○成傷，戴子建且拿
    菜刀脅迫乙○○，乙○○有以電話聯絡其父匯款三十萬元至
    甲○○之中國信託商業銀行文心分行0000000000
    000號帳戶，戴子建有自乙○○那裡拿走東西，戴子建並
    與小胖一起打丁○○之事實，固不諱言，惟否認有上開犯行
    ，辯稱：當天是乙○○叫鄭念麒開車載其至乙○○位於台中
    市南區之宿舍談債務清償問題，其並未請戴子建、「小胖」
    及其他之人協助處理債務，戴子建拿菜刀脅迫乙○○是他們
    公司員工間之事，乙○○匯款三十萬元至其帳戶與乙○○受
    毆打、脅迫無關，戴子建向乙○○拿走何物，其並未注意，
    戴子建他們打丁○○之原因其亦不知悉，其並未妨害乙○○
    行動自由云云。惟查：上開事實，業據被害人乙○○於警詢
    時指陳甚詳，並經證人即同在現場之蕭俊峰、鄭念麒、丁○○三人於警詢供明在卷，證人鄭念麒（現改名為戊○○）於
    本院審理時並到庭證稱其於警詢所言實在，可以當作證詞之
    內容，其於警詢時員警並未對其不當取供等語屬實。且查：
  (一)同案被告戴子建於警詢時供稱：「我是陪甲○○到那裡向乙○○要錢（債務），現場有四個人我都不認識，也未看過」
    （偵查卷第13頁反面）、「（綽號小胖之男子與你是否認識
    ？）不認識」等語（偵查卷第15頁反面）；蕭俊峰於警詢時
    亦陳稱：「直到20日21時許，甲○○朋友小胖來會合，甲○○向乙○○說要他匯錢到甲○○的戶頭內才肯放過他」、「
    （甲○○與小胖及三個人，你是否認識？）甲○○我是從乙○○介紹認識，小胖及三人我不認識」等語（偵查卷第17頁
    反面）；另丁○○於警詢時供稱不認識小胖（偵查卷第24頁
    反面）；蕭俊峰且於偵查中供稱：「（小胖是何人叫過來？
    ）甲○○」等語（偵查卷第52頁反面）。而被告甲○○於偵
    查中亦供稱：小胖是其店裡之客人等語（偵查卷第77頁反面
    ）。再，被害人乙○○於警詢時即供稱：其被毆受傷，甲○○及另三位不詳姓名之男子均在一旁圍觀作勢（偵查卷第30
    頁），而證人鄭念麒、蕭俊峰、丁○○三人於警詢中亦均證
    稱除被告二人及綽號「小胖」之人外另有三名成年男子在場
    ，從而本件在場之人除被告甲○○與同案被告戴子建二人及
    綽號「小胖」之成年男子外，應另有三名成年男子在場；且
    戴子建、「小胖」及另三名成年男子應係受被告甲○○之託
    前去處理上開三十萬元貨款債務。被告甲○○辯稱：其並未
    叫戴子建、小胖及另三人為其處理債務云云，應係卸責之詞
    ，不可採信。
  (二)被害人乙○○因遭受戴子建及綽號「小胖」之成年男子二人
    分別以手持鋁棒或徒手毆打，致受有左臉瘀青併左側顴骨骨
    折及背部、軀幹、四肢多處擦撞傷與左耳瘀青等傷，亦有診
    斷證明書一紙、乙○○受傷照片六張（偵查卷第36、40頁）
    在卷可稽，且有鋁棒一支扣押可證，並為被告甲○○與同案
    被告戴子建所不否認。而被害人乙○○被毆打及遭戴子建取
    出菜刀一支脅迫乙○○就範籌款後，乙○○迫於無奈，遂以
    電話聯絡其父匯款三十萬元至甲○○之中國信託商業銀行文
    心分行0000000000000號帳戶內等情，亦據被
    害人乙○○於警詢時指述明確；且有被告甲○○在中國信託
    商業銀行之帳戶於 89年6月21日有一筆30萬元款項匯入，亦
    有存摺影本二紙在卷可憑（偵查卷第109、110頁），並有菜
    刀一把扣押可憑。被告甲○○亦直承有看到戴子建拿菜刀脅
    迫乙○○，乙○○有以電話聯絡其父匯款三十萬元至其上開
    帳戶等情，益見被害人乙○○所為指述乃信而有徵。
  (三)被告甲○○於偵查中雖辯稱其與乙○○間之債務於89 年6月
    20日晚間7、8點左右即達成協議，亦即其無須以妨害自由方
    式催討債務，並提出借據影本一張為憑（見偵查卷第99、10
    8頁）。經查，該張借據作成日期為89年6月20日，並載明：
    乙○○所積欠甲○○之款項，言明於 89年6月30日還清，乙○○並將鑽石戒指二只、黃金項鍊一條作為抵押，於欠款還
    清時歸還乙○○等詞。然既是如此，被告甲○○又何需於達
    成協議後仍至被害人乙○○住居處處理債務？且乙○○有十
    天之寬限期，並提出相當擔保，乙○○又何需急於借據寫成
    隔天即 89年6月21日請其父親匯款三十萬元至被告甲○○上
    開帳戶內？且衡以常情，被告甲○○與同案被告戴子建二人
    、同行之綽號「小胖」及三名姓名年籍均不詳之成年男子等
    人，若僅係單純到乙○○處處理債務，而無被害人乙○○所
    指訴之私行拘禁等犯行，則乙○○又何需於深夜時分在身受
    重創後報警到場處理？在在均顯示被告確有夥同他人以暴力
    、脅迫方式逼使被害人就範，儘速清償被害人尚積欠之上開
    三十萬元債務，上開借據之提出並不足為有利於被告甲○○
    之認定。
  (四)又證人即被害人丁○○於檢察官偵訊時陳稱：因戴子建、小
    胖毆打伊，伊怕被毆打所以才看守乙○○等詞，並經檢察官
    於 89年6月22日偵查時勘驗丁○○受有左眼皮上方瘀血，左
    側腰部瘀血等傷，經記明筆錄可稽（偵查卷第55頁），且同
    案被告戴子建亦坦承確有出手毆打丁○○乙情，足徵證人丁○○之所以看守被害人乙○○確係因怵於被告戴子建等人之
    威勢，意思失其自由而實施無誤。另被害人乙○○遭剝奪行
    動自由，並拘禁於上址二樓不准外出及對外聯絡長達十餘小
    時，自屬私行拘禁之行為無誤。又，蕭俊峰於警詢時供稱：
    「乙○○家人於21日14時匯錢到甲○○的戶頭30萬元，小胖
    ‧‧‧向乙○○要錢賠償，林沒錢，便叫林簽本票八十萬，
    林簽完，戴子建叫我載亞津、小胖回去之後返回現場‧‧‧
    」（偵查卷第17頁反面），似有被誤認戴子建等要求乙○○
    交出國民身份證等證件及戴子建等人毆打丁○○以逼使丁○○看守乙○○時，被告甲○○不在場之可能。而被告甲○○
    於本院行準備程序時對於其何時離開一情，雖稱已不記得，
    但明確供稱其有看到戴子建向乙○○拿東西，且知道戴子建
    及小胖毆打丁○○，足見被告甲○○於戴子建等人為限制乙○○行動自由，而要求乙○○交出國民身份證等證件時及戴
    子建等人毆打丁○○以逼使丁○○看守乙○○時仍在場，至
    其嗣後雖離開，但被告並未回復乙○○之行動自由，而是由
    被迫看守之丁○○繼續看守至警方前來援救被害人乙○○時
    為止，自不能因被告甲○○中途離去而認不需就其離去之後
    繼續妨害乙○○行動自由之犯行負其責任。
  (五)此外，尚有贓物保管收據二紙附卷可稽。事證明確，被告甲○○前開所辯要係事後卸責之詞，委不足採；同案被告戴子
    建於審理中否認犯行，亦係為自己辯護並迴護被告甲○○之
    詞，同不足採信。另證人鄭念麒（現改名為戊○○）於本院
    審理時固稱乙○○被打的時間為 19日下午6點，當時甲○○
    不在場，沒有聽到戴子建說是來討債的云云。然證人鄭念麒
    同時陳稱時間太久了，其已經忘記了，參以本案發生時間係
    在 89年6月21日凌晨四時，戴子建與小胖毆打乙○○時，被
    告甲○○在場等情，為被告甲○○所不否認，且戴子建於警
    詢時即已明確供稱係陪同甲○○前往要錢，足見證人鄭念麒
    於本院所證，衡因時間久隔記憶模糊，致有所出入，自應以
    其於警詢時最接近案發時間記憶清晰時所為陳述為可採。被
    告甲○○犯行堪以認定，自應依法論科。選任辯護人聲請本
    院傳喚證人乙○○，然乙○○現被通緝中，本院於行準備程
    序時曾傳喚之，傳票經已遷移他處遭退回，有該退回之傳票
    及辯護人所提之「查捕逃犯網路公告查詢結果」各一份在卷
    可考，其所在不明，本院自屬無從傳喚其到庭；然其於警詢
    時之陳述，係於報警經警援救後，就被害始末而為陳述，亦
    無不當取供之情形，具有可信之特別情況，且為證明犯罪事
    實存否所必要，得為證據。又，鄭念麒、蕭俊峰、丁○○、
    戴子建於警詢之供述未經當事人、辯護人於言詞辯論終結前
    聲明異議，視為同意作為證據，本院審酌上開筆錄作成時，
    較無人情施壓或干擾，亦無不當取供之情形，認為以之作為
    本案之證據亦屬適當，依刑事訴訟法第一百五十九條之五規
    定，渠等於警詢中所述具有證據能力。另蕭俊峰、丁○○於
    偵查中之證述，亦未有不法取供之情形，或有人釋明上開供
    述有顯不可信之情況，依同法第一百五十九條之一第二項規
    定，上開偵查中之證述自亦具有證據能力。至被告選任辯護
    人雖聲請本院傳喚證人蕭俊峰、乙○○，然證人蕭俊峰經本
    院傳喚、拘提均未到庭，而乙○○所在不明亦無從傳喚，已
    如前述，然本院以本案事證已臻明確，尚無待該二名證人能
    到庭行交互詰問始行終結本案之必要，附予敘明。
二、按刑法第三百零二條第一項所稱其他非法方法，剝奪人之行
    動自由，係對於同條項私行拘禁之補充規定，倘若行為人將
    人私行拘禁，則同條項既有明文，按之主要規定優於補充規
    定原則，自不應宣告補充規定之罪名（最高法院七十七年度
    台上字第五九九號、七十九年度台上字第二六三三號判決意
    旨參照）；又刑法第三百零二條第一項所謂以非法方法剝奪
    人之行動自由，係指私禁以外之非法方法，妨害其自由行動
    而言。若將被害人拘禁於一定處所，繼續較長久之時間，而
    剝奪其行動自由，仍屬私禁行為（最高法院二十一年上字第
    一八三四號判例參照）。另按刑法第三百零二條之妨害自由
    罪，包括私行拘禁及以其他非法方法剝奪人之行動自由行為
    ，所謂非法方法，包括強暴、脅迫、恐嚇等情事在內，故縱
    其所為，合於刑法第三百零五條恐嚇危害安全之情形，仍應
    視為妨害自由之部分行為，不另論恐嚇危害安全罪（最高法
    院九十年度台上字第六九六九、七六九七號判決意旨參照）
    ；再按刑法第三百零二條之妨害自由罪，係妨害他人自由之
    概括的規定，故行為人具有一定目的，以非法方法剝奪人之
    行動自由者，除法律別有處罰較重之規定（例如略誘及擄人
    勒贖等罪），應適用各該規定處斷外，如以使人行無義務之
    事，或妨害人行使權利為目的，而其強暴脅迫復已達於剝奪
    人行動自由之程度，即祇成立本罪，不應再依同法第三百零
    四條論處。誠以此項使人行無義務之事，或妨害人行使權利
    之低度行為，應為剝奪人行動自由之高度行為所吸收（最高
    法院二十九年上字第二三五九號判例意旨參照）。末按若逼
    令他人犯罪，他人因怵於威勢，意思失其自由而實施，在實
    施之人因無犯罪故意，既不構成犯罪，則造意之人為間接正
    犯而非教唆犯（最高法院二十三年上字第三六二一號判例意
    旨參照）。核被告甲○○對被害人乙○○所為，係犯刑法第
    三百零二條第一項之私行拘禁罪，另對被害人丁○○所為係
    犯刑法第三百零四條第一項強制罪。被告甲○○就乙○○被
    害部分，其使乙○○行無義務之事之低度行為，應為剝奪人
    行動自由之高度行為所吸收，不另論罪。被告甲○○、同案
    被告戴子建與綽號「小胖」及三名姓名年籍均不詳之成年男
    子等人，就上開私行拘禁（乙○○部分）、強制（丁○○部
    分）之犯行，均具有犯意聯絡及行為分擔，為共同正犯。又
    被告甲○○利用無犯罪故意之丁○○為私行拘禁乙○○之犯
    行，此部分係屬間接正犯。被告所犯私行拘禁罪與強制罪間
    有方法結果之關係，為牽連犯，應從一重之私行拘禁罪處斷
    。
三、原審認被告甲○○犯罪事證明確，予以論罪科刑，固非無見
    ，惟原判決就戴子建另脅迫乙○○簽立面額各三十五萬元、
    四十五萬元本票二紙給在場之鄭念麒、蕭俊峰之強制行為部
    分，認被告甲○○亦應負共犯之責，已有未洽（詳如後述）
    ；另未就被害人丁○○被迫看守乙○○部分論被告甲○○以
    刑法第三百零四條第一項之強制罪，亦有未合。被告甲○○
    上訴意旨仍執陳詞，否認犯罪，指摘原判決不當，雖無理由
    ，惟原判決關於被告甲○○部分既有上述可議之處，即屬無
    可維持，自應由本院將原判決關於被告甲○○部分撤銷改判
    。爰審酌被告之平日素行、犯罪動機、目的僅係為圖債務之
    解決、手段非屬平和、被害人遭受拘禁之時間長短、所受傷
    害、恐懼之程度、對社會治安所生之危害及被告犯罪後猶未
    能坦承犯行與供出同行之共犯資料，態度非屬良好且至今仍
    未與被害人達成和解賠償損害等一切情狀，量處如主文第二
    項所示之刑，並諭知易科罰金折算之標準，以示懲儆。查，
    中華民國九十年一月四日修正，同年月十日經總統公布施行
    之刑法第四十一條規定：「犯最重本刑為五年以下有期徒刑
    以下之刑之罪，而受六個月以下有期徒刑或拘役之宣告，因
    身體、教育、職業、家庭之關係或其他正當事由，執行顯有
    困難者，得以一元以上三元以下折算一日，易科罰金。但確
    因不執行所宣告之刑，難收矯正之效，或難以維持法秩序者
    ，不在此限。」亦即修正前刑法第四十一條原規定所犯最重
    本刑為三年以下有期徒刑之罪，而受六個月以下有期徒刑或
    拘役之宣告，因身體、教育、職業或家庭之關係，執行顯有
    困難者得為易科罰金，已修正為同條第一項前段為所犯最重
    本刑為五年以下有期徒刑之刑之罪，而受六個月以下有期徒
    刑或拘役之宣告，因身體、教育、職業、家庭之關係或其他
    正當事由，執行顯有困難，得為易科罰金，並於九十年一月
    十日修正公佈，同年一月十二日生效，比較新舊法以新法較
    有利於被告，自應適用修正後之規定併諭知易科罰金折算之
    標準。至扣案之本票二本、鋁棒一支及菜刀一支，被告甲○○與同案被告戴子建均否認為渠二人所有，此外又查無其他
    積極證據足以證明確係屬被告二人所有，又均非屬違禁物，
    核與沒收之要件不符，爰均不予宣告沒收。
四、公訴意旨另以：乙○○被妨害自由期間，戴子建脅迫乙○○
    簽立面額各三十五萬元、四十五萬元本票二紙予在場之鄭念
    麒、蕭俊峰，因未到期而由戴子建暫行保管，認被告甲○○
    就此部分亦應負共犯之責。經查，同案被告戴子建除為被告
    甲○○向被害人乙○○索討債務外，另亦幫忙鄭念麒、蕭俊
    峰解決乙○○刷爆其等信用卡之事，此迭據戴子建供明在卷
    ，戴子建並於本院上訴審陳稱：「本票的事情與甲○○沒有
    關係」（本院上訴審卷第42頁）；而鄭念麒於偵查時亦稱：
    「（那為何會叫他來簽本票給你？）被害人拿‧‧‧蕭俊峰
    的車子去典當，開本票是要處理這些事」（偵查卷第53頁）
    ；被害人乙○○於偵查時亦陳稱：「（本票是要簽給何人？
    ）戴子建說我在外面放話要砸他的店，他說簽本票是要補償
    他的精神損失」等語（偵查卷第95頁反面）。上開關於被害
    人乙○○何以簽發本票之說法雖有多本，然均無一提及與被
    告甲○○有何關連；雖被告甲○○邀同戴子建一同前往處理
    三十萬元債務，然戴子建除為被告甲○○處理債務外，另兼
    處理上開三十萬元債務以外之事，而被告甲○○除自己之三
    十萬元債務外，對其他人之債務事宜衡屬漠不關心，且實際
    上亦未參與脅迫本票簽發之事，尚難因該事情發生時係在被
    害人乙○○遭妨害自由期間，即認被告甲○○應就該妨害自
    由期間所發生之任何不法行為，同負其責。此外，復查無其
    他積極明確之證據足認被告甲○○有公訴人所指之此部分共
    犯行為，不能證明被告有此部分強制行為，惟因被告甲○○
    所涉此部分強制犯行如果成立，則與其私行拘禁之行為有低
    度行為為高度行為所吸收之關係，屬實質上一罪關係，爰不
    另為無罪之諭知。
據上論結，應依刑事訴訟法第三百六十九條第一項前段、第三百
六十四條、第二百九十九條第一項前段，刑法第二十八條、第三
百零二條第一項、第三百零四條第一項、第五十五條、第二條第
一項前段、（修正後）第四十一條第一項前段，罰金罰鍰提高標
準條例第一條前段、第二條，判決如主文。
本案經檢察官丙○○到庭執行職務。
中    華    民    國    95    年    5     月    11    日
              刑事第四庭  審判長法  官  洪  耀  宗
                                法  官  劉  登  俊
                                法  官  江  德  千
上列正本證明與原本無異。
如不服本判決應於收受送達後十日內向本院提出上訴書狀，其未
敘述上訴之理由者並得於提起上訴後十日內向本院補提理由書（
均須按他造當事人之人數附繕本）。
                                書記官  吳  麗  琴
中    華    民    國    95    年    5     月    12    日
【附錄論罪科刑法條】
刑法第三百零二條第一項：
私行拘禁或以其他非法方法，剝奪人之行動自由者，處五年以下
有期徒刑、拘役或三百元以下罰金。
                                                      Ｆ


司法院資訊處製作；財團法人民間司法改革基金會備份。
